臺灣新竹地方法院民事裁定　　　　　　 99年度監宣字第190號
聲　請　人　張釋方
相　對　人　謝振錫
上列聲請人聲請監護宣告事件，本院裁定如下：
    主      文
宣告謝振錫（民國○○年○月○日生，身分證統一號碼：Ｚ00000
0000號）為受輔助宣告之人。
選定張釋方（民國○○○年○○月○○日生，身分證統一號碼：
Ｚ000000000號）為受輔助宣告之人之輔助人。
聲請費用新臺幣壹仟元由受輔助宣告之人負擔。
    理    由
一、聲請意旨略以：聲請人張釋方為相對人謝振錫之配偶，相對
    人因罹患老年期癡呆症併妄想現象，雖經屢為延醫診治均不
    見起色，致精神障礙（或其他心智缺陷），不能為意思表示
    、受意思表示或辨識其意思表示之效果，爰依法聲請宣告相
    對人為受監護宣告之人，並提出衛生署新竹醫院診斷證明書
    及戶籍謄本各1 份為證。
二、按對於因精神障礙或其他心智缺陷，致不能為意思表示或受
    意思表示，或不能辨識其意思表示之效果者，法院得因本人
    、配偶、四親等內之親屬、最近一年有同居事實之其他親屬
    、檢察官、主管機關或社會福利機構之聲請，為監護之宣告
    ；對於因精神障礙或其他心智缺陷，致其為意思表示或受意
    思表示，或辨識其意思表示效果之能力，顯有不足者，法院
    得因本人、配偶、四親等內之親屬、最近一年有同居事實之
    其他親屬、檢察官、主管機關或社會福利機構之聲請，為輔
    助之宣告，民法第14條第1 項、第15條之1 第1 項分別定有
    明文。又法院對於監護之聲請，認為未達第一項之程度者，
    得依第15條之1 第1 項規定，為輔助之宣告，同法第14條第
    3 項亦有規定。
三、經查，聲請人為相對人之配偶，有聲請人提出之戶籍謄本1
    份在卷可稽，其自有權提出本件聲請。又經本院於99年12月
    15日會同鑑定人即行政院衛生署新竹醫院鄭海擎醫師就相對
    人之現況鑑定時，相對人就本院訊問回答如下：「（今天幾
    月幾日？）身分證號碼？最近沒看日曆；（今天星期幾？）
    星期三；（【指聲請人】這是誰？）我太太；（【指在場之
    子女】這是誰？）大、小兒子及女兒；（知否今天因何事到
    醫院？）我今天看到新竹地方法院函才知道，因我常常掉東
    西；（職業？）不作工作，在老人安養院，一個人不敢出去
    ；（學歷？）高中差一點；（現與何人同住？）我太太；（
    你不是住在安養院？）我現在住安養院，住5 、6 個月，以
    前跟我太太住；（有無在銀行開戶頭？）有；（有哪幾個戶
    頭？）台銀，本來郵局有開戶，後來停掉，家裡電視都被偷
    ，笑死了，所以現家裡不能離開人；（會不會去領錢？）我
    不敢；（為何不敢？）怕寫錯；（知道如何領錢？）知道，
    寫數字、蓋印章，現在印章常常掉；（身上有沒有錢？）沒
    有；（你帳戶的錢可否給我？）我太太在不好講；（若拿10
    00元買500 元的東西要找多少？）500 元，這是不會糊塗到
    哪裡；（500 元買三樣100 元的東西要找多少？）200 元；
    （你的印章是否可借我當保證人去蓋章？）現在任何人都不
    能信；（【提示100 元、1000元紙鈔】這是什麼？）100 元
    、1000元；（家裡有什麼被偷？）電視機。34吋，40000 元
    ，分期付款，我很可憐，家裡想看電視都不行；（以後若有
    重要的事情由其他人幫你處理是否同意？）可以，數字大的
    ，但我又沒錢，被騙光了；（你想要誰幫你處理？）我太太
    能力不夠，小兒子比較忙，由女兒處理好了，她比較有經驗
    。」等情，足見相對人於本院訊問時意識雖然清楚，但回答
    問題時受聽力及精神狀態影響，偶有停頓或答非所問之情形
    ，有本院99年12月15日鑑定筆錄1 份在卷可佐。參酌鑑定人
    就相對人之鑑定結果認：綜合相對人之過去生活史、疾病史
    、身體檢查、及精神狀態檢查之結果，其臨床診斷為失智症
    。根據家屬描述病史及鑑定時所見，相對人受疾病影響，定
    向感能力受損，持續有妄想干擾，言談有跳題及答非所問情
    形，無法處理較複雜數字運算。雖可為意思表示，但受意思
    表示及辨識其意思表示效果之能力顯有不足。其臨床狀態依
    目前醫學進展無恢復可能性。故宜為輔助宣告，由輔助人協
    助處理部分己身事務，有行政院衛生署新竹醫院100 年1 月
    13日新醫精字第01000000320 號函暨所附精神鑑定報告書1
    份在卷可稽。是以相對人雖非完全不能辨識其意思表示之效
    果，而達於應受監護宣告之程度，惟其受精神障礙影響，致
    其為意思表示或受意思表示及辨識其意思表示效果之能力，
    均顯有不足等情，堪以認定。從而，聲請人聲請監護宣告，
    尚屬有間，惟相對人仍有受輔助之必要，依上開說明，爰依
    職權裁定為輔助之宣告。
四、次按受輔助宣告之人，應置輔助人；法院為輔助之宣告時，
    應依職權就配偶、四親等內之親屬、最近一年有同居事實之
    其他親屬、主管機關、社會福利機構或其他適當之人選定一
    人或數人為輔助人；法院選定輔助人時，應依受輔助宣告之
    人之最佳利益，優先考量受輔助宣告之人之意見，審酌一切
    情狀，並注意下列事項：(一)受輔助宣告之人之身心狀態與
    生活及財產狀況。(二)受輔宣告之人與其配偶、子女或其他
    共同生活之人間之情感狀況。(三)輔助人之職業、經歷、意
    見及其與受輔助宣告之人之利害關係。(四)法人為輔助人時
    ，其事業之種類與內容，法人及其代表人與受輔助宣告之人
    之利害關係，民法第1113條之1 第1 項及同條第2 項準用第
    1111條、第1111條之1 分別定有明文。查聲請人為相對人之
    配偶，有戶籍謄本在卷可稽。又聲請人同意擔任相對人之輔
    助人，有前開訊問筆錄在卷可憑，本院參酌上情，認由聲請
    人任輔助人，最能符合相對人之最佳利益，爰選定聲請人為
    相對人之輔助人。
五、依民法第1113條之1 第2 項準用同法第1111條規定，法院為
    輔助之宣告時，應依職權同時指定會同開具財產清冊之人。
    另輔助宣告之裁定，應同時選定輔助人及指定會同開具財產
    清冊之人，並附理由，民事訴訟法第624 條之1 第2 項準用
    同法第604 條第1 項亦有規定。惟受輔助宣告之人並不因輔
    助宣告而喪失行為能力，僅於其為民法第15條之2 列舉之法
    律行為時，應經輔助人同意，且參酌民法第1113條之1 第2
    項規定，亦未準用同法第1099條、第1099條之1 、第1101及
    第1103條第1 項之規定，顯見受輔助宣告之人之財產，不由
    輔助人管理，自毋庸宥於準用之規定而指定會同開具財產清
    冊之人。本件相對人之心智狀況未達監護宣告之程度，而經
    本院對相對人為輔助之宣告，就輔助宣告之設置目的、輔助
    人之性質及職務範圍綜觀，本件並無指定會同開具財產清冊
    之人之必要，附此敘明。
六、爰依民事訴訟法第608 條第1 項、第624 條之1 第3 項，裁
    定如主文。
中    華    民    國  100     年    2     月    11    日
                        家事法庭  法  官  林昌義
以上正本證明與原本無異。
以上裁定正本證明與原本無異。如不服本裁定關於選定輔助人部
分，應於送達後10日內向本院提出抗告狀，並繳納抗告費1,000
元；其餘關於宣告輔助之部分，不得抗告。
中    華    民    國  100     年    2     月    11    日
                                  書記官  張永榮